臺灣臺北地方法院民事判決　九十一年度簡上字第一四一號
　　上　訴　人　　甲○○
　　訴訟代理人　　蘇衍維律師
　　複代理人　　　丙○○
　　被上訴人　　　乙○○
右當事人間請求損害賠償事件，上訴人對於中華民國九十年十二月二十八日本院台北
簡易庭九十年度北簡字第一三六三一號第一審判決提起上訴，本院判決如左：
    主      文
原判決廢棄。
被上訴人應給付上訴人新台幣柒拾萬陸仟佰肆拾玖元及自民國九十年八月二十五
日起至清償日止，按週年利率百分之五計算之利息。
第一、二審訴訟費用由被上訴人負擔。
    事      實
甲、上訴人方面：
  壹、聲明：如主文第一、二項所示。
  貳、陳述：除與原判決記載相同者，茲予引用外，補稱：
  　一、兩造間系爭租約第十一條約定：「乙方（即被上訴人）應以善良管理人之注
        意使用房屋，除因天災地變等不可抗拒之情形外，因乙方之過失致房屋毀損
        、應負損害賠償之責」，依契約自由原則，被上訴人之過失責任已由雙方約
        定為善良管理人之注意義務，自不得爰引民法第四百三十四條規定，而認被
        上訴人僅應負責重大過失責任。
    二、縱認被上訴人依民法第四百三十四條之規定，僅應負重大過失之責任，則本
        件被上訴人亦應負重大過失之責，蓋：
      (一)被上訴人於民國九十年二月二十四日於台北市政府消防局之筆錄中曾表示「
        九樓電源經常有跳脫之情形」，而台灣台北地方法院檢察署九十年五月十四
        日之偵訊筆錄亦記載被上訴人承認九樓電源有經常跳脫之現象。是以一般普
        通人之注意程度，遇有電源經常跳電之狀況，當會立即請電工檢查電源開關
        是否有故障，而該房屋係由被上訴人向上訴人承租，被上訴人亦當通知上訴
        人請其委請電工檢查，惟被上訴人從未通知上訴人，上訴人係於事故發生後
        於消防局製作筆錄時始知悉此事，而系爭房屋出租予被上訴人前之十年來，
        未曾發生跳電之情形，被上訴人未將事故發生前經常有電源跳脫之情形告知
        上訴人或請電工檢查，自有欠缺一般人之注意程度之重大過失。
      (二)被上訴人於庭上聲稱其曾請電工至系爭房屋檢視，電工稱系爭房屋從九樓將
        電線拉至十樓容易發生火災。惟被上訴人傳喚之證人張大偉僅證稱曾去修理
        冷氣，否認有說過從九樓將電線拉至十樓容易發生火災，亦未曾修過跳電之
        情形。足徵被上訴人於消防局承認火災前系爭房屋經常有脫電之情形，但始
        終未請電工修理亦未知會上訴人，有欠缺一般人注意程度之重大過失。
      (三)被上訴人在電冰箱的電源旁放置紙箱及酒類物品亦有重大過失，蓋電冰箱乃
        儲存易腐敗之食品等，故表面會因內部保持低溫將熱度排放至外部而提高溫
        度，乃一般普通人所知之常識，被上訴人竟將易燃之酒類及紙箱放置於電線
        纏繞及高溫之電冰箱旁邊，致使起火後迅速燃燒，就該部分被告自亦有重大
        過失，而該酒類依被上訴人於九十年三月二十日在台北市警局信義分局所作
        筆錄中，承認是類似金門高梁酒有五、六瓶之多，該酒之酒精濃度高達百分
        之五十六，與酒精之濃度相同，易燃性非常高。被上訴人事後又改稱酒精濃
        度較低的葡萄紅酒，企圖逃避責任，並不可採。而台北地方法院檢察署雖就
        被上訴人為不起訴處分，然其理由中已認定被上訴人構成刑法第一百七十五
        條第三項之失火罪嫌。而台北市消防局消防員方茂益亦於九十年五月二十九
        日於偵查庭中表示：「：：但本件是電冰箱電源短路又剛好引燃旁邊的紙箱
        及酒才會燃燒」，若被上訴人未將紙箱及酒放置於冰箱旁邊，則縱因電冰箱
        電源短路亦不致於發生火災，被上訴人有重大過失，洵屬有據。
  、證據：除援用原審之立證方法外，聲請訊問證人林國正。
乙、被上訴人方面：
  壹、聲明：駁回上訴。
  貳、陳述：除與原判決記載相同者，茲予引用外，補稱：
  　一、被上訴人於消防大隊滅火後聽鑑識人員說才知道冰箱旁邊有酒，被上訴人在
        信義分局作筆錄時，該分局警員詢問：「是不是ＸＸ類似Ｘ酒」，被上訴人
        根本沒有回答，查該酒為被上訴人之父交予女傭收在頂樓（酒名：法國波爾
        多純釀葡萄酒，由台灣代理商萬通洋行有限公司代理進口，酒精濃度百分之
        十二），而且擺放了數月。
    二、被上訴人承租後不久曾告知上訴人：「不知為何？有幾次無故跳電情形，請
        找人來看看。」上訴人回答：「那個沒問題啦，之前跳電的時候我找我弟弟
        的朋友有甲級水電執照的看過，放心啦。」，所以被上訴人才安心。
    三、被上訴人僅於該區放置一台冰箱供女傭使用，而電線走火發生地點，係上訴
        人未依法律規定自行埋設之電源線，所燃燒之範圍則係上訴人未依法律規定
        違法增建之區域，上訴人違法增建私設電纜線路是本案發生火災之主因，不
        但釀成被上訴人財物上損失，更危及被上訴人全家生命財產之安全，豈是金
        錢能彌補？
    四、鑑定報告內容：「不排除：：」，表示鑑定無結果「可能」或「不排除」，
        不能做為判決依據，上訴人一再斷章取義，將「不排除」等關鍵性字眼之報
        告內容規避，截為肯定語氣，企圖誤導，以嫁禍被上訴人，上訴人之請求，
        顯無理由。
　、證據：除援用原審之立證方法外，補提電費帳務管理系統欠費查詢為證，並聲
　　　請訊問證人郭肇怡、張大偉。
    理      由
一、本件上訴人起訴主張：被上訴人於八十九年八月一日承租伊所有台北市○○路三
    百廿五巷五十六號九樓之樓中樓式房屋居住，另經伊以原置屋內之家電及廚房設
    備等物無償借與被上訴人使用，詎被上訴人於九十年二月二十日晚間九時零二分
    許，因使用冰箱插座不慎，致電線走火，火苗引燃被上訴人堆置冰箱後方之酒類
    、紙箱，致烈火迅速燃燒不可收拾，終致系爭房屋上層全部燒燬，其屋內陳設亦
    無倖免。被上訴人既先悖於常識，將酒類等易燃物品存放冰箱後方電線纏繞、高
    溫之處，復於使用電器插座時疏未注意，導致電線走火釀成災害，則其就本件火
    災之發生顯有重大過失，應依民法第四百三十四條、第四百六十八條第二項及系
    爭租約第十一條約定，就失火造成之損害對上訴人負賠償責任。伊因火災致系爭
    房屋上層結構體部分及屋內裝潢、設備等均遭燬損，嗣經僱工整修清理，支出五
    十九萬七千八百零九元，又伊自行購置漆料重新粉刷內牆，支出材料費一萬三千
    五百四十元，又伊事前裝置屋內之家電若干、廚房設備一套及窗簾布等物亦均遭
    全燬，估計損失十二萬五千元，合計七十三萬六千三百四十九元，為此訴請被上
    訴人如數賠償並加計自起訴狀繕本送達翌日起算之法定遲延利息。
二、被上訴人則以：所謂樓中樓係上訴人於承租物頂樓自行加蓋之違章建築，亦為火
    災主要現場，此部分為佣人房使用，因伊聘僱之菲傭護照到期，返國已達數月之
    久，期間閒置，何以房屋閒置也能自燃？此與上訴人自行加蓋違章及未按法律埋
    設水電管線豈無干係？又鑑定報告內容：「冰箱後方之酒」非上訴人誣指之「酒
    精」，次查冰箱右側放置之法國波爾多純釀葡萄酒係由台灣代理商萬通洋行有限
    公司代理進口酒精濃度百分之十二，經事後查證不能助燃，再鑑定報告內容：「
    不排除：：」表示鑑定無結果，「可能」或「不排除」不能採為判決依據。且伊
    承租後曾告知上訴人有幾次無故跳電情形，上訴人卻表示沒問題，之前跳電曾找
    水電工看過，伊才安心。伊已盡相當之注意仍不能避免災害發生，而被上訴人收
    取被上訴人高價租金，即應提撥數千元投保火災產險以避險，又違法增建增加公
    共之危險，是應盡相當之注意而不注意其責任重大等語，資為抗辯。
三、查被上訴人於八十九年八月一日承租上訴人所有系爭房屋居住，另經上訴人以原
    置屋內之家電及廚房設備等物無償借與被上訴人使用，於九十年二月二十日晚間
    九時零二分許，系爭房屋失火，事故發生時，被上訴人在電冰箱後方堆放有酒類
    及紙箱，電冰箱平日電源插頭均處於插入狀態，經由台北市政府消防局派遣消防
    車灌救撲滅火勢，火災造成該九樓頂臥室及浴廁受輕微燻燒變黑，和室內之物品
    表面受燒損，和室及樓梯入口處牆壁受燒變色，暨木板隔間牆、電腦桌及電腦等
    物燒燬等損害之事實，為兩造所不爭執，復有上訴人提出之租約及災後照片為證
    ，並經原審調閱台灣台北地方法院檢察署九十年度偵字第九三四一號卷宗屬實，
    自堪信為真。
四、上訴人主張被上訴人在電冰箱後方堆放紙箱及酒類，及發現九樓電源經常跳脫，
    而未通知出租人並為檢修，顯有重大過失，依民法第四百三十四條規定，應對上
    訴人負損害賠償責任，則為被上訴人所否認，並辯稱鑑定報告不能認定系爭火災
    係被上訴人前述行為所造成，被上訴人已盡相當之注意義務。是本件爭點即在於
    ：系爭火災損害之發生，與被上訴人之何種行為能否證明為有相當因果關係？被
    上訴人在冰箱後方堆放物品之行為，以及發現九樓電源經常跳脫，而未通知出租
    人並為檢修，能否各評價為重大過失？經查：
  (一)本件經台北市政府消防局火災原因調查認為：「：：四：：(三)起火原因研判：：
    ：4.現場勘查時發現受燒燬之電冰箱內存放有許多物品，且電冰箱旁並放置許多
    瓶酒及物品，經清理起火處發現電冰箱電源線係插於後側磚牆上方之電源插座處
    ，經檢視發現該插座已嚴重受燒燬，電冰箱之電源線受嚴重燒燬後靠插頭附近已
    斷裂數截，又現場起火處附近經清理雖未發現電冰箱殘存之電源線有短路痕跡，
    然起火處除了電器因素外，已排除其他起火因素，故綜合以上所述研判起火原因
    不排除電冰箱電源線因故而引起旁邊紙箱及酒精燃燒之可能性較大。五現場跡證
    鑑定結果：現場採樣攜回之電源延長線、插頭插座、電源配線、熔珠經鑑驗結果
    ：其熔珠係通電中電線短路所造成之可能性較高。冰箱電源線、電源插座經鑑驗
    結果未發現熔痕。六結論：台北市○○區○○路三二五巷五十六號九樓頂加蓋建
    築物火災案，現場經勘查結果及關係人所述綜合研判其起火原因不排除電冰箱電
    源線因故而引起旁邊紙箱及酒精燃燒之可能性較大」，有台北市政府消防局火災
    原因調查報告書附於原審調閱之前揭偵查卷宗可稽。又查，消防人員小隊長方茂
    益於檢察官偵查中證稱：「（通常火災鑑定結果電線短路有無辦法判定是使用不
    當或配線不當？）無法判定，但本件是電冰箱電源短路，又剛好引燃旁邊的紙箱
    及酒才會燃燒。」有九十年五月二十九日訊問筆錄附於上開偵查卷宗足憑。
  (二)按所謂相當因果關係，係以行為人之行為所造成之客觀存在事實，依經驗法則，
    可認通常均可能發生同樣損害之結果而言。查被上訴人如未將易燃物品紙箱、酒
    類擺放在插座、電源線旁邊，本件縱因電冰箱電源線短路，亦不致延燒造成系爭
    房屋上層全部銷燬，是本件火災是因電冰箱電源短路並引燃旁邊之紙箱及酒類所
    致，足堪認定。被上訴人辯稱系爭火災之發生不能認係其行為所造成，洵非可採
    。
  (三)第按所謂重大過失係指顯然欠缺普通人應盡之注意而言。本件被上訴人自承在電
    冰箱後方堆放紙箱及酒類，衡諸常情，電冰箱為保持內部低溫而將熱度排放至外
    部，將易燃之酒類及紙箱放置於電線纏繞及高溫之電冰箱旁邊，明顯欠缺普通人
    應盡之注意義務。又被上訴人曾發現九樓電源跳脫為其所是認，自應僱工檢查或
    通知出租人即上訴人加以檢修，始符常理。被上訴人雖辯稱曾通知上訴人跳電事
    已為上訴人所否認，且依其聲請訊問之證人水電工張大偉證稱：伊曾至系爭房屋
    幫被上訴人檢查冷氣，伊只檢查電盤插座，結果沒有問題，伊未聽過被上訴人說
    有跳電問題（見九十一年九月十一日準備程序筆錄）；上訴人聲請訊問之證人水
    電工林國正則證稱：系爭房屋之水電是伊於七十九年年底所裝配，之後沒有維修
    過，被上訴人亦未請伊去修跳電，都是上訴人叫伊去修，跟水的部分有關，與電
    路無關（見九十一年八月十五日言詞辯論筆錄）；足見被上訴人雖發現系爭房屋
    經常跳電，然並未僱工或通知上訴人維修處理，上訴人主張其有重大過失，應為
    可信。況且被上訴人因本件火災之公共危險罪嫌雖經台灣台北地方法院檢察署檢
    察官予以不起訴處分在案，惟該處分書仍認被上訴人疏未注意電源線之保養，復
    於電冰箱旁邊放置酒類、紙箱等易燃物，致釀成災，其犯嫌應堪認定。核其所為
    係犯刑法第一百七十五條第三項之失火罪嫌，惟查被上訴人無犯罪前科，犯罪後
    坦承犯行，僅該住處及私人物品受火燒損，火勢未波及建築物，並未造成人員傷
    亡，依刑事訴訟法第二百五十三條第一項為不起訴處分，亦有原審卷附之九十年
    偵字第九三四一號不起訴處分書足憑，益證被上訴人確因重大過失造成系爭火災
    ，洵堪認定。
五、上訴人另主張因火災致系爭房屋上層結構體部分及屋內裝潢、設備等均遭燒燬，
    嗣經僱工整修清理，支出五十九萬七千八百零九元，又上訴人自行購置漆料重新
    粉刷內牆，支出材料費一萬三千五百四十元，而上訴人事前裝置屋內之家電若干
    、廚房設備一套及窗簾布等物亦均遭全燬，估計損失十二萬五千元，合計七十三
    萬六千三百四十九元等情，則據提出估價單、發票、收據等件為證，上訴人就此
    部分並未爭執，上訴人主張應屬有據。
六、綜上所述，本件上訴人主張其因被上訴人之過失發生火災致燒燬伊出租予被上訴
    人之系爭房屋上層為可取，被上訴人辯稱伊並無過失，本件火災之發生與其行為
    無關要難採信。從而，上訴人本於民法第四百三十四條規定請求被上訴人給付七
    十三萬六千三百四十九元及自起訴狀繕本送達翌日即九十年八月二十五日起算之
    法定遲延利息，為有理由，應予准許。原審為上訴人敗訴之判決，尚有未洽，上
    訴意旨指摘原判決不當，求予廢棄改判，為有理由，爰由本院予以廢棄改判如主
    文第二項所示。
據上論結：本件上訴為有理由，依民事訴訟法第四百三十六條之一第三項、第四百五
十條、第七十八條，判決如主文。
中　　　華　　　民　　　國　　九十一　　年　 　十二　 　月　　　三  　　日
                              　　　　　民事第四庭審判長法      官　林勤綱
                              　　　　　　　　　　　　　法      官　陳正昇
　　　　　　　　　　　　　                              法　　　官　劉又菁
右為正本係照原本作成
本判決不得上訴
中　　　華　　　民　　　國　　九十一　　年　　 十二　　 月　　 　五　　 日
                                                        書　記　官  黃瓊滿
